ACORDAO-COMPLETO-2541864

ACÓRDÃO 3409/2022 ATA 23/2022 - SEGUNDA CÂMARA

VISTOS, relatados e discutidos estes autos de tomada de contas especial instaurada pelo Ministério do Turismo, em desfavor do Aguinaldo Oliveira de Rezende Junior (XXX.344.241-XX) , ex-prefeito de Aurilândia/GO, em face da não comprovação da regular aplicação dos recursos repassados pela União para realização da "Festa da Guariroba no Município de Aurilândia/GO",,
ACORDAM os Ministros do Tribunal de Contas da União, reunidos em sessão da Segunda Câmara, diante das razões expostas pelo relator, em:
9.1. rejeitar as alegações de defesa e razões de justificativa do responsável Aguinaldo Oliveira de Rezende Junior (XXX.344.241-XX) , para todos os efeitos, dando-se prosseguimento ao processo, com base no art. 12, § 3º, da Lei 8.443/1992;
9.2. com fundamento nos arts. 1º, inciso I, 16, inciso III, alíneas "b" e "c" e § 2º, da Lei 8.443/1992 c/c os arts. 19 e 23, inciso III, da mesma Lei, e com arts. 1º, inciso I, 209, inciso III e § 5º, 210 e 214, inciso III, do Regimento Interno deste Tribunal, julgar irregulares as contas do Sr Aguinaldo Oliveira de Rezende Junior (XXX.344.241-XX) , condenando-o ao pagamento da importância a seguir especificada e fixando-lhe o prazo de 15 dias, para que comprove, perante este Tribunal, em respeito ao art. 214, inciso III, alíneas "a" e "b", do Regimento Interno do TCU, o recolhimento das dívidas aos cofres do Fundo Nacional de Desenvolvimento da Educação, atualizadas monetariamente e acrescidas de juros de mora, calculados a partir das datas indicadas até a data do efetivo recolhimento e com o abatimento de valores acaso já satisfeitos, nos termos da legislação vigente: 
	Data de ocorrência 
	Valor histórico (R$)  

	2/7/2010 
	100.000,00 

9.3. aplicar ao responsável Aguinaldo Oliveira de Rezende Junior (CPF: XXX.344.241-XX) ,  a multa prevista no art. 57 da Lei 8.443/1992 c/c o art. 267 do Regimento Interno do TCU, no valor de R$ 10.000,00 (dez mil reais) fixando-lhe o prazo de quinze dias, a contar da notificação, para que comprove, perante o Tribunal (art. 214, III, alínea "a", do Regimento Interno do TCU) , o recolhimento da dívida aos cofres do Tesouro Nacional, atualizada monetariamente desde a data deste acórdão até a do efetivo recolhimento, se pagas após o vencimento, na forma da legislação em vigor
9.4. autorizar, desde logo, nos termos do art. 28, inciso II, da Lei 8.443/1992, a cobrança judicial da dívida caso não atendidas as notificações;
9.5. autorizar, caso solicitado, o pagamento da dívida do responsável em até 36 parcelas mensais e consecutivas, nos termos do art. 26 da Lei 8.443/1992 c/c o art. 217 do Regimento Interno, fixando-lhes o prazo de quinze dias, a contar do recebimento da notificação, para comprovar perante o Tribunal o recolhimento da primeira parcela, e de trinta dias, a contar da parcela anterior, para comprovar o recolhimento das demais parcelas, devendo incidir sobre cada valor mensal, atualizado monetariamente, os juros de mora devidos, à exceção da multa (art. 59 da Lei 8.443/1992) , na forma prevista na legislação em vigor;
9.6. alertar ao responsável que a falta de comprovação do recolhimento de qualquer parcela importará no vencimento antecipado do saldo devedor, nos termos do § 2º do art. 217 do Regimento Interno deste Tribunal;
9.7. dar ciência desta deliberação ao responsável, ao Ministério do Turismo e, nos termos do § 3º do art. 16 da Lei 8.443/1992 c/c o § 7º do art. 209 do Regimento Interno do TCU, à Procuradoria da República no Estado de Goiás, para adoção das medidas cabíveis, informando-os de que o teor integral das peças que a integram poderá ser obtido no endereço eletrônico www.tcu.gov.br/acordaos e que o acesso às demais peças do processo pode ser obtido no endereço eletrônico deste Tribunal, opção "vista eletrônica".

TOMADA DE CONTAS ESPECIAL.  instaurada por Ministério do Turismo, em desfavor de Aguinaldo Oliveira de Rezende Junior (CPF: 350.344.241-34), em razão de não comprovação da regular aplicação dos recursos repassados pela União realizadas por meio do Convênio 00406/2010, registro Siafi 734523, (peça 6) firmado entre o Ministério do Turismo e município de Aurilândia - GO, e que tinha por objeto o instrumento descrito como Festa da Guariroba no município de Aurilandia.

Segunda Câmara

Ministério do Turismo.

3. Interessados/Responsáveis:
3.1. Responsável: Aguinaldo Oliveira de Rezende Junior (XXX.344.241-XX).

13.1. Ministros presentes: Bruno Dantas (Presidente), Aroldo Cedraz e Antonio Anastasia (Relator).
13.2. Ministro-Substituto convocado: Marcos Bemquerer Costa.
13.3. Ministro-Substituto presente: André Luís de Carvalho.

ACORDAO-COMPLETO-2545586

Acórdão de Relação 4088/2022 - Segunda Câmara

Acórdão de Relação

ANTONIO ANASTASIA

Cuidam os autos de tomada de contas especial instaurada pelo Ministério do Turismo, em desfavor de Aguinaldo Oliveira de Rezende Junior, ex-prefeito de Aurilândia/GO, em face da não comprovação da regular aplicação dos recursos repassados pela União para realização da "Festa da Guariroba no Município de Aurilândia". 
2. 	Transcrevo a seguir, com ajustes de forma, nos termos do art. 1º, § 3º, inciso I, da Lei nº 8.443/92, a instrução lavrada no âmbito da Secretaria de Controle Externo de Tomada de Contas Especial - SecexTCE (peça 85) , cuja proposta de encaminhamento foi endossada pelo corpo diretivo (peças 86-87) , e acolhida pelo Ministério Público junto ao TCU, na pessoa do Procurador Rodrigo Medeiros de Lima (peça 88) . 
"INTRODUÇÃO  
1. Cuidam os autos de tomada de contas especial instaurada por Ministério do Turismo, em desfavor de Aguinaldo Oliveira de Rezende Junior (CPF: XXX.344.241-XX) , em razão de não comprovação da regular aplicação dos recursos repassados pela União realizadas por meio do Convênio 00406/2010, registro Siafi 734523, (peça 6) firmado entre o Ministério do Turismo e município de Aurilândia - GO, e que tinha por objeto o instrumento descrito como "Festa da Guariroba no município de Aurilandia ". 
HISTÓRICO 
2.	Em 24/8/2019, com fundamento na IN/TCU 71/2012, alterada pela IN/TCU 76/2016 e DN/TCU 155/2016, o dirigente da instituição Ministério do Turismo autorizou a instauração da tomada de contas especial (peça 57) . O processo foi registrado no sistema e-TCE com o número 1278/2020. 
3.	O Convênio 00406/2010, registro Siafi 734523, foi firmado no valor de R$ 105.000,00, sendo R$ 100.000,00 à conta do concedente e R$ 5.000,00 referentes à contrapartida do convenente. Teve vigência de 21/5/2010 a 3/10/2010, com prazo para apresentação da prestação de contas em 3/11/2010. Os repasses efetivos da União totalizaram R$ 100.000,00 (peça 10) . 
4.	A prestação de contas e complementações enviadas foram analisadas por meio dos documentos constantes nas peças 23 e 29. 
5.	O fundamento para a instauração da Tomada de Contas Especial, conforme consignado na matriz de responsabilização elaborada pelo tomador de contas, foi a constatação da seguinte irregularidade:  
Não comprovação da regular execução financeira do convênio; Não enviou os seguintes documentos, em que pese haver diligências:  - alteração contratual da empresa MR eventos, bem como documentos que atestem sua qualificação técnica e operacional, - comprovação de vínculo de exclusividade com os artistas contratados, - nota fiscal com identificação do convênio e ateste de recebimento e -  comprovante de pagamento ao fornecedor contratado.  
6.	O responsável arrolado na fase interna foi devidamente comunicado e, diante da ausência de justificativas suficientes para elidir a irregularidade e da não devolução dos recursos, instaurou-se a tomada de contas especial. 
7.	No relatório (peça 63) , o tomador de contas concluiu que o prejuízo importaria no valor atualizado sem juros em 11/6/2020 de R$ 170.790,00, imputando-se a responsabilidade a Aguinaldo Oliveira de Rezende Junior, Prefeito, no período de 1/1/2009 a 31/12/2012, na condição de gestor dos recursos.  
8.	Em 27/4/2020, a Controladoria-Geral da União emitiu o relatório de auditoria (peça 66) , em concordância com o relatório do tomador de contas. O certificado de auditoria e o parecer do dirigente do órgão de controle interno concluíram pela irregularidade das presentes contas (peças 67 e 68) . 
9.	Em 28/5/2020, o ministro responsável pela área atestou haver tomado conhecimento das conclusões contidas no relatório e certificado de auditoria, bem como do parecer conclusivo do dirigente do órgão de controle interno, manifestando-se pela irregularidade das contas, e determinou o encaminhamento do processo ao Tribunal de Contas da União (peça 69) . 
10.	Na instrução inicial (peça 72) , analisando-se os documentos nos autos, concluiu-se pela necessidade de realização de citação e audiência para as seguintes irregularidades:  
Citação 
Débito relacionado somente ao responsável Aguinaldo Oliveira de Rezende Junior (CPF: XXX.344.241-XX) , Prefeito, no período de 1/1/2009 a 31/12/2012, na condição de gestor dos recursos. 
Irregularidade 1: não comprovação da regular execução financeira do convênio. 
Evidências da irregularidade: Parecer Financeiro n. 268/2019 (peça 30) ; nota fiscal 211 (peça 20) . 
Normas infringidas: Art. 37, caput, c/c o art. 70, parágrafo único, da Constituição Federal de 1988; art. 93, do Decreto-lei 200, de 25 de fevereiro de 1967; art. 50, §3º, da Portaria Interministerial 127/2008; arts. 62 e 63 da Lei 4.320/1964; cláusula sétima, parágrafo único, e cláusula décima primeira do Termo de Convênio 00406/2010. 
Conduta: não apresentar documentos de despesa e de pagamento capazes de comprovar a regular execução financeira do ajuste. 
Nexo de causalidade: A não apresentação de documentos capazes de comprovar a regular execução financeira do ajuste, resultou na não comprovação do nexo entre recursos e objeto realizado. 
Culpabilidade: não há excludentes de ilicitude, de culpabilidade e de punibilidade; é razoável supor que o responsável tinha consciência da ilicitude de sua conduta; era exigível conduta diversa da praticada, qual seja, comprovar por meio de documentos a regular execução financeira do ajuste. 
Irregularidade 2: ausência de comprovação de que as empresas que não detinham direitos de exclusividade, contratadas irregularmente por inexigibilidade, pagaram o cachê de bandas ou cantores que realizaram o evento. 
Evidências da irregularidade: Documentos da Contratação (peça 17) ; Contratos (peça 22) ; Parecer Financeiro n. 268/2019 (peça 30) ; nota fiscal 211 (peça 20) ; Cartas de Exclusividade (peças 18 e 21) ; e Extrato Bancário (peça 56) . 
 Normas infringidas: Art. 70, parágrafo único, da Constituição Federal de 1988; art. 93, do Decreto-lei 200, de 25 de fevereiro de 1967; art. 50, §3º, da Portaria Interministerial 127/2008, Acórdão 96/2008-TCU-Plenário, Acórdão 1435/2017-TCU-Plenário e Termo de Convênio 00406/2010 (alíneas "o", "oo" e "pp") . 
Conduta: não apresentar notas fiscais e recibos (ou outros documentos equivalentes) emitidos em nome das bandas e cantores e assinados por seus representantes legais ou pelos seus empresários exclusivos, sendo essa representação ou exclusividade registrada em cartório. 
Nexo de causalidade: A não apresentação de notas fiscais e recibos (ou outros documentos equivalentes) emitidos em nome das bandas e cantores e assinados por seus representantes legais ou pelos seus empresários exclusivos impediu comprovação do nexo causal entre os recursos federais transferidos e os pagamentos efetuados, visto que não se provou que os valores pagos ao intermediário contratado efetivamente foi repassado as banda e artistas que realizaram shows, resultando em presunção de prejuízo ao erário. 
Culpabilidade: não há excludentes de ilicitude, de culpabilidade e de punibilidade; é razoável supor que o responsável tinha consciência da ilicitude de sua conduta; era exigível conduta diversa da praticada, qual seja, assegurar que as bandas e cantores que se apresentaram no evento efetivamente receberam o valor dos pagamentos especificados no plano de trabalho. 
 Débito referente às irregularidades I e II:  
	Data de ocorrência 
	Valor histórico (R$)  
	Identificador da parcela 

	2/7/2010 
	100.000,00 
	D 

           Valor atualizado do débito (sem juros) em 26/6/2020: R$ 170.790,00 
Audiência 
Responsável: Aguinaldo Oliveira de Rezende Junior (CPF: XXX.344.241-XX) , na condição de gestor dos recursos 
Irregularidade 3: contratação, por inexigibilidade de licitação, de empresas que não 
detinham direitos de exclusividade de artistas que se apresentaram no evento. 
Evidências da irregularidade: Documentos da Contratação (peça 17) ; Contratos (peça 22) ; Parecer Financeiro n. 268/2019 (peça 30) ; nota fiscal 211 (peça 20) ; Cartas de Exclusividade (peças 18 e 21) ; e Extrato Bancário (peça 56) . 
Normas infringidas: Art. 25, inciso III, da Lei 8.666/1993; art. 49 da Portaria Interministerial 127/2008; Acórdão 96/2008-TCU-Plenário, Acórdão 1435/2017-TCU-Plenário e Termo do Convênio 93/2010 (cláusula terceira, item II, alíneas "o" e "oo") . 
Conduta: contratar, por inexigibilidade de licitação, empresa que não apresentou Contratos de Exclusividade com os devidos registros em cartório dos artistas que se apresentaram no evento objeto do convênio descrito como "Festa da Guariroba no município de Aurilandia". 
Nexo de causalidade: A contratação de empresa que não apresentou Contratos de Exclusividade com os devidos registros em cartório dos artistas resultou na realização de inexigibilidade indevida. 
Culpabilidade: não há excludentes de ilicitude, de culpabilidade e de punibilidade; é razoável supor que a responsável tinha consciência da ilicitude de sua conduta; era exigível conduta diversa da praticada, qual seja, contratar artistas somente por meio de seus representantes legais ou empresários exclusivos sendo essa representação registrada em cartório, ou contratar empresas intermediadores por meio de procedimento licitatório. 
11.	Em cumprimento ao pronunciamento da unidade (peça 74) , foi efetuada citação do responsável, nos moldes adiante: 
a) Aguinaldo Oliveira de Rezende Junior - promovida a citação e a audiência do responsável, conforme delineado adiante: 
Comunicação: Ofício 33095/2020- Secomp-4 (peça 76) 	 
Data da Expedição: 28/8/2020 
Data da Ciência: 2/9/2020 (peça 77) 
Nome Recebedor: Aguinaldo Oliveira de R. Junior 
Observação: Ofício enviado para o endereço do responsável, conforme pesquisa na base de dados  no sistema da Receita Federal, custodiada pelo TCU (peça 75) . 
Fim do prazo para a defesa: 28/9/2020 
12.	Conforme Despacho de Conclusão das Comunicações Processuais (peça 82) , as providências inerentes às comunicações processuais foram concluídas.  
13.	O Sr. Aguinaldo Oliveira de Rezende Junior (CPF: XXX.344.241-XX) apresentou suas alegações de defesa e razões de justificativa (peças 79-81) . 
ANÁLISE DOS PRESSUPOSTOS DE PROCEDIBILIDADE DA IN/TCU 71/2012 Apreciação do Prejuízo ao Contraditório e Ampla Defesa 
14.	Verifica-se que não houve o transcurso de mais de dez anos desde o fato gerador sem que tenha havido a notificação do responsável pela autoridade administrativa federal competente (art. 6º, inciso II, c/c art. 19 da IN/TCU 71/2012, modificada pela IN/TCU 76/2016) , uma vez que o fato gerador da irregularidade sancionada ocorreu em 2/7/2010, e o responsável foi notificado sobre as irregularidades pela autoridade administrativa competente conforme abaixo: 
14.1. Aguinaldo Oliveira de Rezende Junior, por meio do ofício acostado à peça 38, recebido em 10/7/2019, conforme AR (peça 39) . 
Valor de Constituição da TCE  
15.  Verifica-se, ainda, que o valor atualizado do débito apurado (sem juros) em 1/1/2017 é de R$ 153.550,00, portanto superior ao limite mínimo de R$ 100.000,00, na forma estabelecida conforme os arts. 6º, inciso I, e 19 da IN/TCU 71/2012, modificada pela IN/TCU 76/2016.  
OUTROS PROCESSOS/DÉBITOS NOS SISTEMAS DO TCU COM OS MESMOS RESPONSÁVEIS 
16.	Informa-se que não foi encontrado débito imputável ao responsável em outros processos no Tribunal. 
17.	A tomada de contas especial está, assim, devidamente constituída e em condição de ser instruída. 
EXAME TÉCNICO 
18. O exame técnico tratará de analisar as respostas às alegações de defesas e razões de justificativa (peças 79-81) trazidas pelo responsável. 
Análise das alegações de defesa e razões de justificativa (peças 79-81) 
19.	Passa-se à análise da resposta à citação e à audiência (alegações de defesa e razões de justificativa) .  
20.	Essas alegações tratam de: 
a)	argumentos de defesa (peça 79) ; 
b)	documentos de defesa: 
b.1)	propaganda prévia ao evento (peça 81, p. 1-2) ; 
b.2)	foto da Cantora Paula Fernandes (peça 81, p. 3) ; 
b.3)	encarte de propaganda eleitoral de vereador, contendo imagens de vários eventos ocorridos no município de Aurilândia - GO, na gestão do prefeito de Aguinaldo Oliveira de Rezende Junior (peça 81, p. 4-6) . 
Arrazoados no sentido de que o objeto do convênio foi plenamente executado, e a regular aplicação dos recursos foi comprovada ao Ministério do Turismo. 
21.	Com o respeito e acatamento devidos às conclusões deste colendo Tribunal de Contas, consubstanciadas na suposta ausência de comprovação da regular execução financeira do convênio, o fato incontroverso é que o objeto do convênio efetivamente foi executado. 
22.	Os documentos anexos [peça 81] atestam que a "Festa da Guariroba" foi realizada, exatamente como consta no convênio, em que pesem as irregularidades constatadas no procedimento de contratação das atrações artísticas. 
23.	Do mesmo modo, os shows artísticos previstos no convênio também foram realizados. O material publicitário em anexo [peça 81, p. 4-6], utilizado pelo ex-Secretário de Turismo do Município à época da realização da festa, em posterior candidatura a vereador, com a divulgação de todas as atividades empreendidas no município, demonstram que os recursos liberados através do convênio foram integralmente utilizados no pagamento dos artistas que se apresentaram na festa. 
24.	Desta forma, ainda que tenham sido constatadas as irregularidades formais apontadas, de igual modo resta cristalino a completa ausência de má-fé por parte do gestor público, bem como a inexistência de danos ao erário ou enriquecimento ilícito, na medida em que os shows contratados foram realizados. 
25.	Conforme consta no processo, tem-se, à primeira vista, a impressão de que sequer o objeto do convênio teria acontecido, o que não é verdade. Todavia, os shows foram contratados e efetivamente aconteceram. 
26.	Desta forma, ainda que tenham existido irregularidades no procedimento de contratação da empresa que, por sua vez, contratou os shows artísticos, não há que se falar em falta de comprovação da correta e regular aplicação dos recursos provenientes do convênio, uma vez que tais shows foram realizados. 
27.	Demonstrada a realização dos eventos, com a realização dos shows artísticos da dupla "Di Paulo & Paulino", "Racine & Rafael" e da cantora "Paula Fernandes", como comprovam os documentos anexos, ante a inexistência de má-fé, dano ao erário ou enriquecimento ilícito, tem-se motivos suficientes para afastar o julgamento de irregularidade das contas, vez que estas configuram, tão somente, irregularidades meramente formais. 
Análise da defesa 
28.	Os argumentos devem ser rejeitados. 
29.	Cabe inicialmente rememorar as falhas relativa à execução física e financeira (cachês) , verificadas na instrução de peça 52. 
Irregularidade referente à execução financeira 
30. No presente convênio, a regular execução financeira não foi comprovada, visto que, conforme verificado na Parecer Financeiro n. 268/2019 (peça 30) :  
a)	não consta na nota fiscal 211 (peça 20) o atesto de recebimento e o número de identificação do convênio; a ausência de identificação do ajuste nas notas e do atesto impede comprovar o nexo causal entre o objeto executado e os recursos do convênio, visto que impede que se repute que esses documentos são válidos para comprovar as despesas; a ausência de identificação configura descumprimento à cláusula décima primeira do termo de convênio; já a ausência de atesto caracteriza descumprimento ao disposto nos arts. 62 e 63 da Lei 4.320/1964. 
b)	não apresentação de quaisquer tipos de comprovantes de transferências bancárias/saques que comprovassem que as quantias retiradas da conta bancária específica do convênio foram transferidas às empresas fornecedoras/prestadoras de serviços contratadas pela entidade convenente; a ausência desses documentos impede comprovar o nexo causal entre o objeto executado e os recursos do convênio, de modo que a boa e regular execução financeira do ajuste não está provada; outrossim, a ausência desses documentos configura descumprimento à cláusula sétima, parágrafo único, do Termo de Convênio 00406/2010. 
Irregularidade relativas à não comprovação de pagamentos de cachês a artistas 
31. No caso vertente, observou-se a seguinte contratação de bandas por inexigibilidade, via intermediário, sem comprovação da exclusividade desse, e sem comprovação de que os pagamentos realizados com recursos do convênio foram, pelo menos parcialmente, repassados às atrações artísticas ou a seus representantes legais:   
Tabela 1 - Relação de contratação e pagamentos a intermediário sem exclusividade comprovada 
	Artista/ Banda 
	Intermediário Contratado 
	Valor (R$) Contratado 
	Observação 
	Evidências Específicas 

	Dupla
Racyne e
Rafael
	MR Eventos - 
Transportes e 
Serviços Ltda 
	35.000,00 
	I-Nesse caso:  
1-Não há provas de que os pagamentos foram realizados pelo convenente aos intermediários contratados. 
I.2- Foram apresentadas cartas de exclusividade, que não têm validade de conferir exclusividade do representante das bandas aos intermediários, por: não ser registrados em cartório, ser restrito a data e a evento (e local) específico; não ter sido publicado no Diário Oficial. 
I.3-Em consulta à plataforma de busca google, realizada em 25/6/2020, não se verificou nenhuma ligação entre os 
artistas e a empresa contratada;  
I.4 - Não há comprovante de que os intermediários contratados, pagaram os cachês dos artistas. 
	Documentos da 	Contratação 
 (peça 17) ; Contratos (peça 22) ; 
Parecer Financeiro n. 268/2019 
 (peça 30) ; nota fiscal 211 (peça 
20) ; Cartas de Exclusividade (peças 18 e 21) ; e Extrato Bancário (peça 56) . 

	Dupla Di
Paula e
Paulino
		30.000,00 
		
	Cantora
Paula
Fernandes
		40.000,00 
		
	Valor Total 
	105.000,00 

*o débito equivale ao valor total repassado. 
Irregularidade referente à contratação, via inexigibilidade, sem contratos de exclusividade 
32.	No caso vertente, conforme tabela 1 supra e evidências nela contidas, observou-se a contratação de bandas por inexigibilidade, via intermediário, sem comprovação da exclusividade desse, e sem comprovação de que os pagamentos realizados com recursos do convênio foram, pelo menos parcialmente, repassados às atrações artísticas ou a seus representantes legais. 
33.	Esse tipo de contratação, por inexigibilidade, somente poderia ser feita por meio de seus representantes legais ou empresários exclusivos sendo essa representação registrada em cartório. Assim, a contratação realizada contraria o art. 25, inciso III, da Lei 8.666/1993 e a jurisprudência do TCU, devendo ser objeto de audiência.  
34.	Feitas essas considerações, passa-se a examinar as alegações de defesa e razões de justificativa. 
35.	Percebe-se que uma parte significativa da defesa é composta de argumentos e documentos (peça 81) que visam demonstrar que a execução física do convênio ocorreu. 
36.	No entanto, as irregularidades que foram objeto de citação e audiência se referem à contratação via inexigibilidade e à execução financeira. Ou seja, não se questiona nestes autos a execução física. Logo essas defesas acerca da execução física não se relacionam com as irregularidades verificadas, de modo que não devem ser acolhidas. 
37.	Outrossim, a defesa alega que não há indícios da ocorrência de má-fé, danos ao erário e/ou locupletamento ilícito por parte da defendente, pois o que se vê são apenas alguns erros de ordem formal 
38.	Sobre a ausência de má-fé, em regra, o TCU avalia se houve a boa-fé. A propósito do tema, cabe destacar que a jurisprudência desta Corte, diante de situações de irregularidade na aplicação de recursos públicos, é no sentido de que não se presume a boa-fé do gestor, devendo o responsável apresentar elemento fático capaz de demonstrá-la (Acórdãos 88/2007 e 2.550/2008, do Plenário) . No caso vertente, o gestor não apresentou elementos que indicassem a sua boa-fé. 
39.	O locupletamento ilícito do gestor também não é essencial para se imputar débito ao gestor, sendo necessária apenas a ocorrência de danos ao erário. E o dano ao erário ocorreu, resultante das irregularidades verificadas. 
40.	Quanto à alegação de que só houve falhas formais, que não ocasionaram danos ao erário, considera-se não ser procedente. As falhas ocorridas são graves: duas delas (irregularidades 1 e 2) impedem a comprovação do nexo financeiro entre o objeto executado e os recursos do convênio, e ocasionaram danos ao erário; e uma delas (irregularidade 3) caracteriza-se como infração grave à norma de procedimento licitatório (conforme inclusive o Acórdão 96/2008-TCU-Plenário) .   
Dos pedidos 
41.	Feitas estas considerações, a defesa REQUER que o Relator do feito reconsidere a decisão proferida, reconhecendo-se tratar de meras irregularidades formais, incapazes de macular a execução do convênio, com a consequente anulação do acórdão condenatório. 
Análise dos Pedidos 
42.	Inicialmente, deve-se frisar que, ao contrário do que alega a defesa, ainda não houve acordão condenatório no presente processo. 
43.	Conforme analisado acima, as alegações de defesa e razões de justificativa não elidiram as irregularidades, que são graves, e não se comprovou a boa e regular gestão dos recursos, razão pela qual não se deve aprovar a prestação de contas do convênio e, por conseguinte, acolher o pedido. 
Conclusão sobre o exame da defesa 
44. 	Sendo assim, essas alegações de defesa e razões de justificativa não devem ser acolhidas, persistindo as irregularidades e o débito que motivou a citação.  
Prescrição da Pretensão Punitiva 
45.	Vale ressaltar que a pretensão punitiva do TCU, conforme Acórdão 1441/2016-TCU-Plenário, Relator Min. Benjamin Zymler, que uniformizou a jurisprudência acerca dessa questão, subordina-se ao prazo geral de prescrição indicado no art. 205 do Código Civil, que é de dez anos, contado da data de ocorrência da irregularidade sancionada, nos termos do art. 189 do Código Civil, sendo este prazo interrompido pelo ato que ordenar a citação, a audiência ou a oitiva do responsável. 
46.	No caso em exame, não ocorreu a prescrição, uma vez que a irregularidade sancionada ocorreu em 2/7/2010, e o ato de ordenação da citação ocorreu em 29/6/2020 (peça 74) . 
CONCLUSÃO 
47.	Em face da análise promovida na seção "Exame Técnico", verifica-se que o responsável Aguinaldo Oliveira de Rezende Junior não logrou comprovar a boa e regular aplicação dos recursos, instado a se manifestar, apresentou alegações de defesa e razões de justificativa que foram rejeitadas, não elidindo as irregularidades, nem eximindo a responsabilidade do alegante. Ademais, inexistem nos autos elementos que demonstrem a boa-fé do responsável ou a ocorrência de outras excludentes de culpabilidade. 
48.	Verifica-se também que não houve a prescrição da pretensão punitiva, conforme análise já realizada. 
49.	Tendo em vista que não constam dos autos elementos que permitam reconhecer a boa-fé do responsável, sugere-se que as suas contas sejam julgadas irregulares, nos termos do art. 202, § 6º, do Regimento Interno do TCU, com a imputação do débito atualizado monetariamente e acrescido de juros de mora, nos termos do art. 202, § 1º do Regimento Interno do TCU, descontado o valor eventualmente recolhido, com a aplicação das multas previstas no art. 57 da Lei 8.443/1992, e no inciso II, do art. 58 da mesma Lei. 
50.	Por fim, como não houve elementos que pudessem modificar o entendimento acerca das irregularidades em apuração, mantém-se a matriz de responsabilização presente na peça 71. 
PROPOSTA DE ENCAMINHAMENTO 
51. 	Diante do exposto, submetemos os autos à consideração superior, propondo ao Tribunal: 
a)	rejeitar as alegações de defesa e razões de justificativa do responsável Aguinaldo Oliveira de Rezende Junior (CPF: XXX.344.241-XX) , para todos os efeitos, dando-se prosseguimento ao processo, com fulcro no art. 12, § 3º, da Lei 8.443/1992;  
b)	julgar irregulares, nos termos dos arts. 1º, inciso I, 16, inciso III, alíneas b e c, da Lei 8.443/1992, c/c os arts. 19 e 23, inciso III, da mesma Lei, as contas do responsável Aguinaldo Oliveira de Rezende Junior (CPF: XXX.344.241-XX) , condenando-o ao pagamento da importância a seguir especificada, atualizada monetariamente e acrescida dos juros de mora, calculada a partir da data discriminada até a data da efetiva quitação do débito, fixando-lhe o prazo de quinze dias, para que comprove, perante o Tribunal, o recolhimento da referida quantia aos cofres do Tesouro Nacional, nos termos do art. 23, inciso III, alínea "a", da citada lei, c/c o art. 214, inciso III, alínea "a", do Regimento Interno do TCU.   
 	 Débitos relacionados ao responsável Aguinaldo Oliveira de Rezende Junior (CPF: XXX.344.241-XX) : 
	Data de ocorrência 
	Valor histórico (R$)  

	2/7/2010 
	100.000,00 

c)	aplicar ao responsável Aguinaldo Oliveira de Rezende Junior (CPF: XXX.344.241-XX) ,  a multa prevista no art. 57 da Lei 8.443/1992 c/c o art. 267 do Regimento Interno do TCU, fixando-lhe o prazo de quinze dias, a contar da notificação, para que comprove, perante o Tribunal (art. 214, III, alínea "a", do Regimento Interno do TCU) , o recolhimento da dívida aos cofres do Tesouro Nacional, atualizada monetariamente desde a data do acórdão que vier a ser proferido por este Tribunal até a do efetivo recolhimento, se pagas após o vencimento, na forma da legislação em vigor; 
	d) 	aplicar ao responsável Aguinaldo Oliveira de Rezende Junior (CPF: XXX.344.241-XX) ,  a multa prevista no inciso II, do art. 58 da Lei 8.443/1992 c/c o art. 267 do Regimento Interno do TCU, fixando-lhe o prazo de quinze dias, a contar da notificação, para que comprove, perante o Tribunal (art. 214, III, alínea "a", do Regimento Interno do TCU) , o recolhimento da dívida aos cofres do Tesouro Nacional, atualizada monetariamente desde a data do acórdão que vier a ser proferido por este Tribunal até a do efetivo recolhimento, se pagas após o vencimento, na forma da legislação em vigor; 
e)	autorizar, desde logo, a cobrança judicial das dívidas, caso não atendida a notificação, na forma do disposto no art. 28, inciso II, da Lei 8.443/1992; 
f)	autorizar também, desde logo, se requerido, com fundamento no art. 26, da Lei 8.443, e 1992, c/c o art. 217, §§ 1º e 2º do Regimento Interno do TCU, o parcelamento da (s) dívida (s) em até 36 parcelas, incidindo, sobre cada parcela, corrigida monetariamente, os correspondentes acréscimos legais, fixando-lhe o prazo de quinze dias, a contar do recebimento da notificação, para comprovar, perante o Tribunal, o recolhimento da primeira parcela, e de trinta dias, a contar da parcela anterior, para comprovar os recolhimentos das demais parcelas, devendo incidir, sobre cada valor mensal, atualizado monetariamente, os juros de mora devidos, no caso do débito, na forma prevista na legislação em vigor, alertando o responsável de que a falta de comprovação do recolhimento de qualquer parcela importará o vencimento antecipado do saldo devedor, nos termos do § 2º do art. 217 do Regimento Interno deste Tribunal;  
g)	enviar cópia do Acórdão a ser prolatado à Procuradoria da República no Estado de Goiás, nos termos do § 3º do art. 16 da Lei 8.443/1992, c/c o § 7º do art. 209 do Regimento Interno do 
TCU, para adoção das medidas cabíveis; e 
h)	enviar cópia do Acórdão que vier a ser proferido ao Ministério do Turismo e ao responsável, para ciência; 
i)	informar à Procuradoria da República no Estado de Goiás, ao Ministério do Turismo e ao responsável que a presente deliberação, acompanhada do Relatório e do Voto que a fundamenta, está disponível para a consulta no endereço www.tcu.gov.br/acordaos, além de esclarecer que, caso requerido, o TCU poderá fornecer sem custos as correspondentes cópias, de forma impressa; e 
j) 	informar à Procuradoria da República no Estado de Goiás que, nos termos do parágrafo único do art. 62 da Resolução TCU 259/2014, os procuradores e membros do Ministério Público credenciados nesta Corte podem acessar os presentes autos de forma eletrônica e automática, ressalvados apenas os casos de eventuais peças classificadas como sigilosas, as quais requerem solicitação formal".
É o relatório.

Woner Martins Protasio, representando Aguinaldo Oliveira de Rezende Junior.

Procurador Rodrigo Medeiros de Lima.

TOMADA DE CONTAS ESPECIAL. FESTA DA GUARIROBA NO MUNICÍPIO DE AURILÂNDIA GO. AUSÊNCIA DE COMPROVANTES DE PAGAMENTO AO FORNECEDOR CONTRATADO. AUSÊNCIA DE COMPROVAÇÃO DO VÍNCULO DE EXCLUSIVIDADE COM OS ARTISTAS. NOTAS FISCAIS SEM IDENTIFICAÇÃO DO CONVÊNIO. NEXO FINANCEIRO PREJUDICADO. AUSÊNCIA DA PRESCRIÇÃO DA PRETENSÃO PUNITIVA. PRESCRIÇÃO DA PRETENSÃO RESSARCITÓRIA: QUESTÃO NÃO DECIDIDA PELO TCU. CONTAS IRREGULARES. DÉBITO. MULTA.

TOMADA DE CONTAS ESPECIAL (TCE)

Secretaria de Controle Externo de Tomada de Contas Especial (SecexTCE).

Inicialmente, registro que atuo nestes autos por força do disposto no art. 153 do Regimento Interno do TCU.
2.	Em exame tomada de contas especial instaurada pelo Ministério do Turismo (MTur) , em desfavor de Aguinaldo Oliveira de Rezende Junior, ex-prefeito de Aurilândia/GO, em face da não comprovação da regular aplicação dos recursos repassados pela União para realização da "Festa da Guariroba no Município de Aurilândia/GO", por força do Convênio 00406/2010, registro Siafi 734523, (peça 6) .
3.	No que se refere à execução física, o Relatório de Supervisão in loco nº 198/2010 (peça 7) e a Nota Técnica de Análise nº 196/2012 (peça 23) , atestaram a realização física do evento, com a pendência de alguns documentos como Relatório de Cumprimento do Objeto, Relatório de Execução físico-financeira, ateste de exibição do vídeo institucional do Mtur e Declaração de autoridade não vinculada ao Poder Executivo atestando a realização do evento 
4.	Foi então empreendida notificação à Prefeitura em 4/4/2012 (peça 24) , tendo o Sr. Aguinaldo Oliveira respondido em 10/4/2012 (peça 25) com apresentação de documentação complementar (peças 26-28) , que culminaram na Nota Técnica de Reanálise nº 0274/2012 que atestou a aprovação com ressalvas do evento (peça 29) . 
5.	Sete anos depois, foi emitido Parecer Financeiro nº 268/2019 (peça 30) , que consignou irregularidades que impediam a aprovação do objeto, o que motivou a notificação do ex-prefeito, ainda na fase interna da TCE, por meio do Ofício à peça 33, recebido pelo responsável em 2/5/2019 (AR à peça 34) , o qual manteve-se silente, e com as seguintes irregularidades:
	i) ausência de atesto de recebimento e número de identificação do Convênio na nota fiscal apresentada (peça 20) , em descumprimento à cláusula décima-primeira do convênio e ao disposto nos arts. 62 e 63 da Lei 4.320/1964; 
	ii) não apresentação de quaisquer tipos de transferências bancárias/extratos que comprovassem que as quantias retiradas da conta bancária específica do convênio foram transferidas às empresas fornecedoras/prestadoras de serviços contratadas pela entidade convenente, em descumprimento à cláusula sétima, parágrafo único, do convênio;
	iii) não comprovação de pagamento de cachês a artistas e por ausência de comprovação de pagamento aos intermediários contratados; 
	iv) ausência de comprovação de vinculação entre os representantes e as bandas contratadas e contratação, via inexigibilidade, de bandas sem contratos de exclusividade registrados em cartório.
6.	Após a regular instrução processual, a tomada de contas especial aportou a esta Corte de Contas, e o ex-prefeito foi ouvido em citação e audiência, por meio do ofício à peça 76, e recebido em 2/9/2020 (AR à peça 77) , em relação às referidas irregularidades financeiras. O ex-prefeito apresentou defesa à peça 79.
7.	A SecexTCE, com a anuência do MP/TCU, propugna a rejeição das razões de justificativa e das alegações de defesa do ex-prefeito, e sua condenação em débito pelo valor total repassado ao Município, no montante de R$ 100.000,00.
8.	Acompanho, na essência, a proposta da unidade técnica, secundada pelo Parquet especializado, sem prejuízo das considerações a seguir traçadas.
9.	De início, ressalvo minha posição que a ausência dos contratos de exclusividade com registro em cartório, por si só, e ainda que previstos no instrumento avençado, não implica no julgamento pela irregularidade das contas, nem se configura suficiente para a imputação de débito ou mesmo de multa, visto consistir em impropriedade na execução da avença, caso não se identifique sobrepreço, fraude ou incompatibilidade dos cachês com os valores de mercado. 
10.	Nessa linha, menciono os Acórdãos Acórdão 2821/2016-TCU-Primeira Câmara, relator o Ministro Aroldo Cedraz e 1.435/2017-TCU-Plenário, relator Min. Weder de Oliveira, este último proferido em resposta a Consulta, e cujas Ementas da jurisprudência sistematizada do TCU reproduzo a seguir:
"A apresentação de autorização/atesto/carta que confere exclusividade ao empresário do artista consagrado para dias e eventos específicos, em vez do necessário contrato de exclusividade registrado em cartório, para fins de contratação por inexigibilidade de licitação, representa impropriedade na execução do convênio e, por si só, não implica o julgamento pela irregularidade das contas, tampouco condenação em débito" (Acórdão 1435/2017-TCU-Plenário, rel. Min. Vital do Rêgo) 
 "Nos convênios para a realização de eventos, ainda que o contrato de exclusividade e os comprovantes dos cachês pagos aos artistas tenham sido exigidos no termo do ajuste, sua ausência na prestação de contas não é suficiente para imputação de débito se os elementos dos autos indicarem que houve, de fato, a prestação de serviços artísticos, sem apontamentos de eventual incompatibilidade dos cachês pagos em relação aos de mercado." (Acórdão 2821/2016-TCU-Primeira Câmara, rel. Min. Weder de Oliveira) 
11.	No caso vertente, verifico que foram apresentados instrumentos particulares de representação das bandas com registro em cartório, para apresentação no evento, quais sejam João Edson Pereira, para banda Racyne e Rafael (peça 21) , Brasil Central Promotora de Eventos para a banda De Paula Produções Ltda. (peça 18, p. 13-17) , para a banda DI Paullo & Paulino", e MR Eventos Transportes e Serviços Ltda., para a cantora Paula Fernandes (peça 18, p. 1-6) . 
12. 	Reconheço que no caso vertente, o problema é mais grave, visto que além da ausência do contrato de exclusividade registrados em cartório, não há comprovação do pagamento dos cachês às bandas contratadas, exigência da cláusula terceira, item II, alínea "pp" do Termo de Convênio (peça 6, p. 7) , e sequer comprovação do pagamento à empresa intermediária contratada, o que impede a identificação do nexo causal entre os valores federais recebidos e a aplicação no objeto conveniado. 
13.	Quanto à exigência de recibos emitidos pelas bandas, a Primeira Câmara do TCU (Acórdão 7.967/2021-TCU, rel. Min. Walton Alencar Rodrigues) reconheceu que a divergência em relação à cobrança de comprovante de recebimento do cachê pelo artista ou por seu representante foi superada com as discussões que originaram o Acórdão 1892/2020-TCU-Plenário, proferido em 22/7/2020, de relatoria do Ministro Aroldo Cedraz, verbis:
"Com as devidas vênias ao MP/TCU, acrescento que a necessidade de instauração de incidente de uniformização para definir a partir de que momento é devida a cobrança de comprovante de recebimento do cachê pelo artista ou por seu representante exclusivo restou superada com as discussões que originaram o Acórdão 1892/2020-TCU-Plenário, de relatoria do Ministro Aroldo Cedraz, por meio do qual se decidiu que tal comprovante, salvo previsão expressa no convênio, seria exigido a partir da vigência da Portaria MTur 153/2009". (Acresci grifos) 
14.	No caso vertente, o Termo de Convênio previu, dentre as obrigações da Convenente, a apresentação de recibos de cachês pelas bandas (peça 6, p. 7) , além do que o Convênio 00406/2010 foi celebrado em 2010, após a edição da Portaria MTur 153/2009 de 6 de outubro de 2009, que passou a exigir a apresentação dos recibos.
15.	Quanto à nota fiscal acostada à peça 20, no valor de R$ 105.000,00 existe identificação do serviço referente à contratação de shows artísticos das bandas Racyne e Rafael, Di Paula e Paulino e Paula Fernandes, para realização da 12ª Festa da Guariroba de Aurilândia, no período de 21 a 23 de maio de 2010. Realmente, não consta da Nota o número de identificação do Convênio, em descumprimento à Cláusula décima-primeira do convênio (peça 6, p. 13-14) . Referida impropriedade até poderia ser relevada, não fossem às demais irregularidades documentai, notadamente relativas à ausência dos documentos bancários. 
16.	No que concerne à prescrição, acompanho as conclusões da unidade técnica, quanto à prescrição da pretensão punitiva decenal prevista no do Acórdão 1441/2016-TCU-Plenário, redator o Ministro Walton Alencar Rodrigues, no sentido de que não se operou a prescrição decenal da pretensão punitiva do Tribunal. De fato, o prazo para a prestação de contas encerrou-se em 3/11/2010, e o ato que ordenou a citação do responsável ocorreu em 29/6/2020, com o pronunciamento do Secretário da Secex-TCE (peça 74) . 
17.	Mais ainda, anoto que, por meio de acórdão publicado em 8/9/2021, o Supremo Tribunal Federal (STF) rejeitou embargos de declaração opostos no âmbito do RE 636.886 (tema 899 da repercussão geral) .
18.	 Na deliberação original, que foi mantida, havia sido fixada a tese de que "é prescritível a pretensão de ressarcimento ao erário fundada em decisão de Tribunal de Contas". É essencial assinalar que, como consta da ementa do primeiro acórdão, foi reiterado também que, de acordo com a Constituição Federal, as únicas ações de ressarcimento ao erário imprescritíveis são as fundadas na prática de ato de improbidade administrativa doloso tipificado na Lei 8.429/1992 (Lei de Improbidade Administrativa) , estando excluídos da excepcionalidade os processos que tramitam no TCU.
19.	Na minha compreensão, diante dessa decisão e da inexistência de lei específica tratando do tema, o TCU terá necessariamente que suprir essa lacuna legislativa definindo as consequências da prescritibilidade, tais como o prazo prescricional, o início da contagem e as causas de interrupção.
20.	Penso também que essas definições devem igualmente seguir a jurisprudência do STF e que esta já está bem retratada no voto do Ministro Edson Fachin na ADI 5509/CE, julgada em 11/11/2021, em que sintetizou "a orientação aplicável para a fixação e a contagem dos prazos prescricionais das ações de competência do Tribunal de Contas". Assim, em resumo, fixou o prazo de prescrição do ressarcimento ao erário em cinco anos (art. 1º da Lei 9.873/1999) , a contar do vencimento do prazo para prestar contas ou, não se tratando de processo de contas, a partir da ciência do fato danoso pelo TCU.
21.	Portanto, tenho entendimento idêntico ao que foi sustentado pelo Ministro Raimundo Carreiro, no voto complementar que submeteu à apreciação desta Corte na Sessão Plenária de 01/12/2022, nos autos do TC-Processo 000.006/2017-3, no qual, após apresentar a evolução da jurisprudência do STF sobre o assunto, Sua Excelência propôs que fosse aplicado, de imediato, aos processos em tramitação no TCU o entendimento fixado pelo STF na citada ADI 5509.
22.	No entanto, na Sessão Plenária de 09/03/2022, quando da retomada do julgamento do aludido processo, em virtude de pedido de vista de vários ministros, foi prolatado o Acórdão 459/2022-TCU-Plenário, redator Ministro Walton Alencar Rodrigues, no qual esta Corte entendeu por bem não apreciar o mérito da questão naquela oportunidade e decidiu expedir comando à Segecex para a formação de grupo técnico de trabalho para que apresente projeto de ato normativo disciplinando "o tema da prescrição da pretensão ressarcitória e da prescrição da pretensão punitiva no âmbito do controle externo, tendo por base jurisprudência predominante do Supremo Tribunal Federal, adequando-a às especificidades das diversas formas de atuação do Tribunal de Contas da União". Desse modo, não obstante a minha posição de acolher o entendimento do STF, ressalto que, no âmbito desta Corte, está mantido, por ora, o posicionamento jurisprudencial atual (a imprescritibilidade das condenações em débito e a prescrição da pretensão punitiva no prazo de dez anos, conforme o art. 205 do Código Civil) até que o Plenário revisite a questão.
23.	Desse modo, entendo que o estado atual deste feito permite que o responsável traga outros elementos complementares de prova, em sede recursal, a fim de afastar, ao menos parte, as irregularidades que lhe são imputadas, sem prejuízo que o Tribunal venha a deliberar, nesse ínterim, sobre a prescrição da pretensão ressarcitória, motivo pelo qual acompanho a unidade técnica no sentido de julgar irregulares as contas do Aguinaldo Oliveira de Rezende Junior, para condená-lo em débito e multa. 
24.	Em face do exposto, voto por que o Tribunal adote o acórdão que ora submeto à apreciação deste Colegiado.
TCU, Sala das Sessões Ministro Luciano Brandão Alves de Souza, em 12 de julho de 2022.
ANTONIO ANASTASIA 
Relator